臺灣桃園地方法院民事判決　　　　　　 93年度重訴字第258號
原　　　告　乙○○
訴訟代理人　林姿瑛律師
複代理人　　許富雄律師
被　　　告　甲○○
　　　　　　蔡成富即祭祀公業蔡德意管理人
訴訟代理人　李璧合律師
上列當事人間請求土地所有權移轉登記事件，於民國94年1月10
日辯論終結，本院判決如下：
    主    文
被告蔡成富即祭祀公業蔡德意管理人應將坐落桃園縣龜山鄉○○
段540地號，面積3508平方公尺之土地所有權全部移轉登記予被
告甲○○後；被告甲○○應再將上開土地之所有權移轉登記予原
告。
訴訟費用由被告負擔。
原告假執行之聲請駁回。
    事    實
甲、原告方面：
壹、聲明：
一、被告蔡成富即祭祀公業蔡德意管理人應將坐落桃園縣龜山鄉
    ○○段540號土地，面積3508平方公尺（下稱系爭土地），
    所有權全部移轉登記與被告甲○○後；被告甲○○應再將系
    爭土地所有權移轉登記與原告。
二、訴訟費用由被告負擔。
三、前2項請求，原告願供擔保，請准宣告假執行
貳、陳述：
一、被告甲○○前於民國90年12月1日與原告訂立土地買賣契約
    ，將其向被告蔡成富即祭祀公業蔡德意管理人所購買之系爭
    土地所有權全部出售予原告，惟系爭土地地目為旱，且屬林
    口特定區都市計畫內農業區，依92年2月7日修正公布前之農
    業發展條例（下稱修正前農發條例）第3條第11款規定，屬
    於該條例所指之「耕地」，而系爭土地因有工廠之設置，違
    反都市計畫法施行細則第27條、第28條有關土地使用分區管
    制之規定，無法取得「農業用地作農業使用證明書」，致不
    能依現況辦理所有權移轉登記，故原告與被告甲○○於系爭
    土地買賣契約第3條第2款約定：「本約土地宥於地目（目前
    為旱）及使用現況等因素尚未能辦理過戶登記，雙方同意以
    將來地目變更、土地使用狀況改變或有其他可移轉過戶登記
    原因之發生，為乙方（即被告甲○○）配合辦理本約土地所
    有權移轉登記之停止條件，一旦前開條件成就，乙方應無條
    件配合甲方（即原告）辦理本約土地之所有權移轉登記，絕
    不得要求任何補償。」，又被告間之系爭土地買賣契約第3
    條第2款亦有類似之約定。而農業發展條例業於92年2月7日
    修正公布，將第3條第11款之「耕地」範圍縮小，從而系爭
    土地已不屬於農業發展條例所指之耕地，其上雖有工廠，仍
    可辦理所有權移轉登記，依兩造前開約定，被告蔡成富即祭
    祀公業蔡德意管理人辦理系爭土地所有權移轉登記予被告甲
    ○○，及被告甲○○辦理系爭土地所有權移轉登記予原告之
    停止條件，均已成就，則被告蔡成富即祭祀公業蔡德意管理
    人對被告甲○○，及被告甲○○對原告均有移轉系爭土地所
    有權之義務。惟被告蔡成富即祭祀公業蔡德意管理人迄今仍
    未履行其移轉登記之義務，被告甲○○不但怠於行使其對系
    爭土地原出賣人即被告蔡成富即祭祀公業蔡德意管理人之移
    轉登記請求權，對於原告多次要求其提供辦理系爭土地所有
    權移轉登記所須全部文件，亦置之不理。原告為此依民法第
    348條第1項、第242條前段規定及系爭土地買賣契約之約定
    ，代位被告甲○○請求被告蔡成富即祭祀公業蔡德意管理人
    將系爭土地所有權移轉登記予被告甲○○後，再由被告甲○
    ○將系爭土地所有權移轉登記予原告。
三、證據：提出不動產買賣契約書、買賣協議書、土地買賣契約
    書、土地登記謄本、桃園縣政府都市計畫土地使用分區證明
    書、存證信函各1件為證。
乙、被告方面：
Ａ、被告甲○○部分：被告甲○○未於言詞辯論期日到場，亦未
    提出書狀作何聲明或陳述。
Ｂ、被告蔡成富即祭祀公業蔡德意管理人部分：
一、聲明：原告之訴駁回。
二、陳述：
    被告蔡成富即祭祀公業蔡德意管理人確將系爭土地賣予被告
    甲○○，亦願意將系爭土地所有權移轉登記予被告甲○○，
    但之前在90年間請祭祀公業派下員蓋用的印鑑證明已經失效
    ，如要再請派下員用印，則需支出車馬費，被告蔡成富即祭
    祀公業蔡德意管理人乃因一直找不到被告甲○○，始未辦理
    系爭土地之所有權移轉登記。
    理    由
壹、按因不動產之物權或其分割或經界涉訟者，專屬不動產所在
    地之法院管轄。其他因不動產涉訟者，得由不動產所在地之
    法院管轄。民事訴訟法第10條定有明文。查本件被告之住所
    地雖均不屬於本院土地管轄區域內，惟原告主張向被告購買
    之系爭土地坐落於本院土地管轄範圍內，依前開規定，本院
    亦有管轄權，先予說明。
貳、本件被告甲○○未於言詞辯論期日到場，核無民事訴訟法第
    386條各款所列情形，爰依原告之聲請，由其一造辯論而為
    判決。
參、按當事人對於他造主張之事實，於言詞辯論時不爭執者，視
    同自認。但因他項陳述可認為爭執者，不在此限。當事人對
    於他造主張之事實，已於相當時期受合法之通知，而於言詞
    辯論期日不到場，亦未提出準備書狀爭執者，準用第一項之
    規定。分別為民事訴訟法第280條第1項、第3項前段所明文
    。本件原告主張被告甲○○於90年12月1日將其向被告蔡成
    富即祭祀公業蔡德意管理人所購買之系爭土地所有權全部轉
    賣給原告，惟系爭土地因有工廠設置，致無法依修正前農發
    條例辦理所有權移轉登記，是被告間及原告與被告間，乃均
    於其雙方訂定之買賣契約第3條第2款，約定雙方同意以將來
    地目變更、土地使用狀況改變或有其他可移轉過戶登記原因
    之發生，為被告配合辦理系爭土地所有權移轉登記之停止條
    件之事實，業據原告提出與其所述相符之不動產買賣契約書
    、買賣協議書、土地買賣契約書、土地登記謄本各1件為證
    ，且經被告蔡成富即祭祀公業蔡德意管理人自承屬實，而記
    載原告上開主張之起訴狀繕本，業於93年11月26日合法送達
    被告甲○○，有本院送達證書1紙在卷可稽，被告甲○○對
    於原告主張之事實，既未於言詞辯論期日到場爭執，亦未提
    出書狀作何聲明或陳述，亦堪認被告甲○○已自認原告之主
    張為真實。
肆、再按物之出賣人，負交付其物於買受人，並使其取得該物所
    有權之義務。債務人怠於行使其權利時，債權人因保全債權
    ，得以自己之名義，行使其權利。民法第348條第1項、第
    242條前段定有明文。又依農業發展條例第3條第11款規定，
    所謂耕地：指依區域計畫法劃定為特定農業區、一般農業區
    、山坡地保育區及森林區之農牧用地。同條例第31條前段規
    定，耕地之使用，應符合區域計畫法相關法令規定，始得辦
    理所有權移轉登記。可知農業發展條例已將修正前農發條例
    第3條原屬耕地範圍之「依都市計畫法劃定為農業區、保護
    區之田、旱地目土地」、「非都市土地暫未依法編定之田、
    旱地目土地」及「國家公園區內，依國家公園法劃定之分區
    別及使用性質，經該法主管機關會同有關機關認定屬於前目
    （指田、旱地目）規定之土地」，改列為「耕地以外之農業
    用地」；是依都市計畫法劃定為農業區之田、旱地目土地，
    已不受現行農業發展條例第31條前段規定之限制，縱未作為
    農業用使用，仍可辦理土地所有權之移轉登記。經查系爭土
    地地目為旱，於59年11月30日劃定為林口特定區都市計畫之
    農業區乙節，有土地登記謄本、桃園縣政府都市計畫土地使
    用分區證明書各1件在卷可稽，且為被告蔡成富即蔡德意祭
    祀公業管理人所不爭執，是系爭土地現況雖非作為農業使用
    ，自仍可辦理所有權移轉登記，足見被告間及被告甲○○與
    原告間，所約定被告配合辦理系爭土地所有權移轉登記之停
    止條件已經成就。又原告已依約給付系爭土地之買賣價金12
    ,500,000 元予被告甲○○，尾款8,000,000元則保留於原告
    處，作為繳納系爭土地增值稅之用，待所有權移轉登記完畢
    後，如扣除被告甲○○應納之土地增值稅後尚有剩餘，原告
    再將餘款給付被告甲○○；另被告甲○○亦已依約給付買賣
    價金12,000,000元予被告蔡成富即祭祀公業蔡德意管理人，
    尾款8,000,000元亦保留於被告甲○○處，作為將來代被告
    蔡成富即祭祀公業蔡德意管理人繳納應付之土地增值稅使用
    ，待扣除後如有剩餘再返還被告蔡成富即祭祀公業管理人蔡
    德意等情，亦有不動產買賣契約書、買賣協議書、土地買賣
    契約書各1件、支票2張存卷可按，且為被告蔡成富即祭祀公
    業蔡德意管理人所不爭執，足見被告甲○○及原告已分別履
    行其對被告之買受人義務，而得分別請求被告蔡成富即祭祀
    公業蔡德意管理人或被告甲○○履行出賣人之移轉標的物所
    有權義務。惟被告甲○○經原告發函請求其依約辦理系爭土
    地之所有權移轉登記，迄今仍未依約履行，被告蔡成富即祭
    祀公業蔡德意管理人亦陳稱：伊係因找不到被告甲○○，始
    未辦理系爭土地之所有權移轉登記等語，足見被告甲○○確
    實怠於行使其對被告蔡成富即祭祀公業蔡德意管理人之系爭
    土地移轉登記請求權，致原告無法直接請求被告甲○○辦理
    系爭土地之所有權移轉登記，則原告為保全及行使對被告甲
    ○○之系爭土地所有權移轉登記請求權，自得以自己名義代
    位被告甲○○請求被告蔡成富即祭祀公業蔡德意管理人履行
    系爭土地之所有權移轉登記義務。從而原告依民法第348條
    第1項、第242條前段及系爭土地買賣契約約定，請求被告蔡
    成富即祭祀公業蔡德意管理人將系爭土地之所有權移轉登記
    予被告甲○○後，再由被告甲○○移轉登記予原告，均屬有
    據，應予准許。
伍、原告雖陳明願供擔保，請准宣告假執行，惟本件係命債務人
    為一定之意思表示之判決，依強制執行法第130條第1項規定
    ，於本判決確定後，視為自確定時，債務人即被告已為本判
    決所命之意思表示，自無宣告假執行之問題，原告就該部分
    陳明願供擔保請求宣告假執行自屬無據，不應准許。
據上論結，本件原告之訴為有理由，依民事訴訟法第385條第1項
前段、第85條第2項，判決如主文。
中　　華　　民　　國　　94　　年　　1 　　月　　24　　日
                  民事第三庭    法　官　林雯娟
以上正本係照原本作成
如對本判決上訴，須於判決送達後20日內向本院提出上訴狀
                                書記官　簡維萍
中　　華　　民　　國　　94　　年　　1 　　月　　24　　日
